【裁判字號】    89,自,251
【裁判日期】    901219
【裁判案由】    詐欺等
【裁判全文】
臺灣士林地方法院刑事判決                          八十九年度自字第二五一號
    自  訴  人  甲○○
    自訴代理人  丁○○
    被      告  辛○○
右列被告因詐欺案件，經自訴人提起自訴，本院判決如左：
    主  文
辛○○無罪。
    理  由
一、自訴意旨略以：被告辛○○利用自訴人甲○○有投資興建房屋之意願，於民國八
    十七年三月間以臺北市○○段○○段三一一地號等多筆土地的地主都有出售及合
    建之意願，如自訴人有興趣投資，渠將於五個月內負責完成整合為由，要求自訴
    人購買被告名下位於臺北市○○段○○段（以下簡稱系爭地段）三一一、三一三
    之一等地號、面積八十七平方公尺之持分土地，每平方公尺土地價款為新臺幣（
    以下同）十八萬一千四百四十四元，總價為一千五百七十九萬元，並同意如於五
    個月內無法整合所有地主完成合建之簽約手續，自訴人得解除買賣契約，被告並
    即刻退還已收取之訂金。因此，自訴人與被告於八十七年三月六日簽訂不動產買
    賣契約書，同時依約給付第一期款計四百七十三萬七千元予被告。未料被告屆期
    未完成地主之整合，於自訴人解除契約要求退款時，幾經催索，被告始交付付款
    人為臺北銀行石牌分行、發票日為八十九年六月二十二日之票據一紙，但也因存
    款不足而退票，屢經催討，被告均置之不理；後經查證始發現地主黃源哲、黃愛
    梅、黃怡梅名下所有上開地段三一二號土地，早於四十六年六月二十六日被禁止
    移轉所有權或設定其他權利，該官司迄今仍在法院訴訟中，根本不可能與第三者
    處理產權問題，被告為該土地共有人，明知上開問題，仍誤導自訴人簽約付款，
    所開出票據又一一退票，因認被告涉有詐欺罪嫌云云。
二、按犯罪事實應依證據認定之，無證據不得推定其犯罪事實。又不能證明被告犯罪
    者，應諭知無罪之判決，刑事訴訟法第一百五十四條、第三百零一條第一項分別
    定有明文。再告訴人之告訴，本以使被告受刑事訴追為目的，故其陳述是否與事
    實相符，自應調查其他證據，以資審認，苟其所為攻擊之詞，尚有瑕疵，則在此
    瑕疵未予究明以前，即不能遽採為斷罪之基礎（最高法院六十九年度臺上字第一
    五三一號判例參照）。另按事實之認定，應憑證據，如未能發現相當證據，或證
    據不足以證明，自不能以推測或擬制之方法，為裁判基礎；且被告否認犯罪事實
    所持之辯解，縱屬不能成立，仍非有積極證據足以證明其犯罪行為，不能遽為有
    罪之認定，最高法院分別著有四十年度臺上字第八六號判例、三十年度上字第一
    八三一號判例可資參照。
三、訊據被告固不否認曾於八十七年三月六日與自訴人簽訂不動產買賣契約，並收取
    價款四百七十三萬七千元，嗣上開土地因地主整合不成，自訴人解除契約後，其
    無法返還前所收取之價款等事實，惟堅決否認有何詐欺行為，辯稱：其因為將款
    項投資在房地產上，復因景氣低迷，迄今無法出售該等房地產，始未能如期將款
    項歸還予自訴人，其並無詐騙之意圖，否則不會提供其他不動產供自訴人設定抵
    押等語。自訴人原具狀以被告涉有詐欺罪嫌，無非係以被告以其負責於五個月內
    整合地主，否則退還價款等語為保證，致使自訴人陷於錯誤而與之簽訂契約並交
    付款項，嗣被告不僅未完成地主之整合，亦拒不退還所收取之價款等情為其論據
    ，然查：
    (一)自訴人係為整合系爭地段第三一○、三一一、三一二、三一三、三一三之一、
      三一四、三一五、三一六、三一七、三一八、三一九、三二○、三二一之一、
      三二三等地號之土地興建房屋，而以一千五百七十九萬元之價格向被告購買系
      爭地段第三一一地號權利範圍二分之一（被告所有）、第三一二地號權利範圍
      二分之一（翁碇石所有，但已出售予被告，由被告取得處分權）、第三一三之
      一地號權利範圍全部（被告所有）之土地及其上建物、附屬設施，並於訂約時
      ，依約給付第一期即三成之款項，計四百七十三萬七千元，約定其餘款項於取
      得其餘全部地主之同意出售或合建後，再逐期給付，此為自訴代理人丁○○、
      被告所肯認，並有不動產買賣契約影本一份在卷可稽，首堪認定為真。
    (二)自訴人主張：被告係以負責於五個月內整合成功全部地主為保證，致使自訴人
      陷於錯誤與之訂約，因自訴人對當地的人、事、物、習慣均不瞭解，所以實際
      上該塊土地的推展要由被告來主導云云（詳本院八十九年十一月二十二日訊問
      筆錄），為被告所否認，並稱：一般合建均由建設公司找人去談，否則地主間
      自己講好自己蓋就可以了；本合建案中，其僅係配合介紹人去談，建商實際上
      也有去找地主談了幾趟，但因有些人要求較高，所以沒有談成等語。經查，證
      人即介紹兩造認識之丙○○雖亦於本院調查中證稱︰應該是被告保證可以整合
      成功全部地主，自訴人始與之簽約云云（詳本院九十年三月二十八日訊問筆錄
      ），然參以兩造關於此事，僅於所簽訂之不動產買賣契約第九條第七項約定：
      「甲方（按指自訴人，以下同）如無法於本約簽訂後五個月內徵得附圖彩色部
      分所示基地全部地主（含國有土地及其繼受人）之土地買賣或合建同意時，甲
      方得隨時解除本買賣契約，乙方（按指被告）並應即刻無息退還已給付之所有
      價金，如遲延七日仍未退還時，除應就應退款金額加倍給付違約金予甲方外，
      並應負其他損害賠償責任。」等語，有該契約影本在卷可稽，且參以證人丙○
      ○所述︰「︰︰︰契約書內容是我陳述條件給公司，那是我先從被告處瞭解契
      約內容，然後陳述給公司。公司就照我陳述的內容把契約打出來給被告看。」
      等語（詳本院九十年三月二十八日訊問筆錄），故該契約係由自訴人依兩造之
      意思所擬就，自訴人應無不明其意之理。該契約既僅約定解除契約之條件，而
      未約定應由買方或賣方負責整合全部地主，或賣方即被告有何保證之承諾，即
      難認定被告除因樂見合建案之完成，以收取其餘價款，而積極配合引介自訴人
      與其他地主協商，或參與遊說、撮合外，尚於該契約義務之外，有何保證之義
      務，觀諸全約，亦未顯示該保證之對價。況該合建案所涵括範圍內各筆土地之
      條件不一，自訴人與各地主間之交易內容，如係採合建後分配或購地之方式、
      價金給付之方式、不動產交付、過戶之方式、於整合完成前提供擔保之方式等
      等，各筆情形當有不同，被告未獲授權，此經證人丙○○於本院調查中證述︰
      「（問︰和其他地主間的條件是由誰來談？）當初沒有講得很清楚，是說要透
      過被告去談︰︰︰」等語（同前訊問筆錄），則被告如何能有權決定其他筆土
      地交易之契約內容，或各筆土地之價金等訂約重要事項，縱被告有進行洽談之
      義務，惟交易能否完成，仍應視契約雙方當事人之意願而定，當非被告一人所
      能決斷。因之，尚無從認定被告有以保證五個月內整合全部地主成功為施行詐
      術之手段，使自訴人陷於錯誤而與之訂約並交付款項。
    (三)又被告確有致力於取得其他地主對於合建之同意，此經證人丙○○於本院調查
      中證稱︰「被告只是部分的地主，當初介紹時，談的條件是整合全部地主才能
      蓋，被告就介紹其中的地主黃太太給自訴人認識，他們一起同時和公司簽約︰
      ︰︰」、「土地要全部簽完才能完成整部契約，這要由被告去介紹所有地主讓
      自訴人公司認識。」等語（同前訊問筆錄），及證人戊○○於本院調查中證稱
      ︰「因為被告的部分和黃太太的土地是共有的，黃太太的部分也是透過被告去
      談，談好後，才有自訴人出面簽約。」、「（問︰就其他地主的整合如何談的
      ？）也是由我配合孫先生、被告去和其他的地主談。後來自訴人也有出面。」
      、「在瞭解有無合建可能時，我們已經去和地主談過了，這是在被告簽約前的
      事。開發土地我們是先和被告談，因為被告也是地主，旁邊的土地則是試圖去
      瞭解地主的意願，接著找到孫先生他也去瞭解各地主的意願，我們三人一起去
      瞭解後，孫先生才介紹自訴人出來，自訴人也瞭解了各地主的條件，也到現場
      去看，才決定和被告簽約，之後才著手和其他地主來談。簽約的時候，因為被
      告也是地主所以他有說可以整合其他的地主。」、「簽約前，孫先生有帶自訴
      人和我去各地主家裡去談合建的事情，有細部的談，因為它這塊地很複雜。」
      、被告有介紹全部地主給自訴人認識等語（詳本院九十年四月二十五日訊問筆
      錄），另系爭地段第三二三地號土地所有權人乙○○之母親吳素丹亦證稱︰被
      告、自訴人均有與其談過合建之事，另系爭地段第三一八地號土地所有權人庚
      ○○亦稱：被告有詢問過是否合建之事（均詳本院九十年五月九日訊問筆錄）
      ；及經證人己○○○證稱︰其子女所有系爭地段第三一○、三一一、三一二地
      號之土地合建案，被告及自訴人均有出面談過等語（詳本院九十年六月四日訊
      問筆錄），如被告係利用自訴人之投資意願而詐取錢財，何須如此多方奔走，
      故被告確有售地供自訴人完成合建案之意願，而無為自己不法所有之意圖。且
      自訴人於訂約時，業於系爭地段第三一二號土地上翁碇石持分部分設定抵押權
      ，則對於該地號土地其他持分部分已於四十六年間為限制之登記，應無不知之
      理，故自訴人係於了解各筆土地之情況下，仍與被告訂約，應無陷於錯誤之境
      ，堪以認定。
    (四)又按為他人處理事務，意圖為自己或第三人不法之所有，以詐術使該他人交付
      財物者，縱令具備背信罪之要件，亦已包含於詐欺罪之觀念中，不得於詐欺罪
      外更論背信罪（最高法院所著二十五年度上字第六五一八號判例意旨可資參照
      ）。本件自訴意旨所指被告以其負責於五個月內整合地主，否則退還價款等語
      為保證，致使自訴人陷於錯誤而與之簽訂契約並交付款項之事實，尚與成立詐
      欺罪之要件有間，已如前述，遑論及背信罪之成立。並經自訴代理人於本院審
      理中，述明原自訴狀所指被告涉有背信罪嫌，係屬贅引等語明確（詳本院審理
      筆錄），故本件應與背信罪嫌無涉，附此敘明。
    (五)刑法第三百三十九條第一項詐欺罪之成立，以意圖為自己或第三人不法之所有
      ，以詐術使人將本人或第三人之物交付為要件，若行為人所用方法，不能認為
      詐術，亦不致使人陷於錯誤，則不得遽以該罪相繩。至於債務人於債之關係成
      立後，如有未依債之本旨履行民事債務之情形，在一般社會經驗上可能之原因
      甚多，縱令是出於惡意不為履行，苟無足以證明其在債之關係發生時，自始即
      具有不法所有意圖之積極證據，亦僅能令負民事之遲延給付責任，依刑事訴訟
      法第一百五十四條之規定，尚不得據此債信違反之客觀事態，而推定債務人原
      有詐欺取財或詐欺得利之犯意。本件被告於取得價款時，除將所出售而尚未過
      戶之不動產設定第一順位抵押權予自訴人外，另提供其他不動產供自訴人設定
      與所取得價款同額之第一順位抵押權，以為擔保，此經載明於渠等間之買賣契
      約特註事項中，並有相關土地之登記謄本在卷可考，且被告業於本院調查中與
      自訴人達成和解，亦經自訴代理人於本院審理中陳稱︰「被告已經清償部分款
      項，其餘款項也與我們達成和解，所以我們不願繼續追究。」等語明確（詳本
      院審判筆錄），並有九十年十二月四日承諾書影本一紙在卷可依，參照兩造間
      之契約已預就被告於解除契約後未能退還已收價金之情形而為考量，約定：「
      如遲延七日仍未退還時，除應就應退款金額加倍給付違約金予甲方外，並應負
      其他損害賠償責任。」等語，已如前述，故本件應屬債務不履行之民事糾葛，
      應循民事途徑解決。
    綜上所述，被告所為與詐欺罪之構成要件不符，尚難以該罪相繩，此外復查無其
    他積極證據足資認定被告有詐欺取財之犯行，自不能證明其犯罪，應為無罪判決
    之諭知。
據上論斷，應依刑事訴訟法第三百四十三條、第三百零一條第一項，判決如主文。
中     華     民     國     九 十     年     十 二     月     十 九     日
                                  臺灣士林地方法院刑事第一庭
                                      法  官  彭  幸  鳴
如不服本判決，應於判決送達後十日內，向本院提出上訴狀。


司法院資訊處製作；財團法人民間司法改革基金會備份。
